臺灣桃園地方法院刑事判決　　　　　　　94年度交易字第88號
公　訴　人　臺灣桃園地方法院檢察署檢察官
被　　　告　丙○○
上列被告因過失致死案件，經檢察官提起公訴（93年度偵字第18
978號）及移送併辦（94年度偵字第10359號），本院判決如下：
    主  文
丙○○因過失致人於死，處有期徒刑拾月。
    事  實
一、丙○○於民國93年11月8 日晚間18時許至21時許在桃園縣新
    屋鄉與友人飲用高粱酒後返家休息，至翌（9）日 上午6 時
    10分許，仍屬於酒醉之狀態下，自其桃園縣大溪鎮住處駕駛
    車號2D-8511 號自用小客車，搭載其子彭鎧杰，沿桃園縣境
    內之省道台66號東西向快速道路（以下簡稱「台66號道路」
    ，由東（大溪鎮）往西（觀音鄉）方向行駛，迨同日上午6
    時50分40秒許，途經台66號道路與桃園縣桃82號道路（以下
    簡稱「桃82號道路」）交岔路口時，欲左轉至桃82號道路，
    其明知該交岔路口號誌屬三時相行車管制號誌路口，台66
    號道路上雙向左轉車應待左轉專用號誌燈指示後始得左轉，
    按當時情節其應注意，且能注意，而並無不能注意之情事，
    竟於台66號道路雙向直行號誌為綠燈，左轉指示燈尚未顯示
    之情形下，即冒然左轉；此時對向沿台66號道路之平面道路
    外側車道，由卓泓偉騎乘，後載乙○○之車號為PE3-110 號
    重型機車，亦駛至上開交岔路口前，卓泓偉騎乘機車亦應注
    意車前狀況，並隨時採取必要之安全措施，而依當時情形，
    並無不能注意之情形，竟疏未注意，致其騎乘之機車前方撞
    擊上開自用小客車右前門，卓泓偉、乙○○二人因而彈落地
    面，乙○○受有頭部外傷併臉部多處裂傷、左手裂傷及牙齒
    斷裂等傷害，卓泓偉受有下顎挫傷、頸椎受創骨折瘀傷、左
    大腿骨折及穿刺傷2 公分、左膝裂傷5 公分及左肩挫傷等傷
    害，卓泓偉於送抵行政院衛生署桃園醫院新屋分院前死亡。
    丙○○之小客車於撞擊後，繼續向前緩駛，並於距離桃82號
    道路路口約20餘公尺處停車，丙○○仍下車至該路口查看，
    並於有偵查權限之機關發現其犯罪前，向據報到場處理本件
    車禍之桃園縣警察局交通隊楊梅小隊（以下簡稱「楊梅小隊
    」）警員丁○○自首其犯行及接受裁判，嗣於同日7 時57分
    當場接受酒精濃度測試，測得其呼氣酒精濃度為每公升0.27
    毫克（mg/l）。
二、案經卓泓偉之父親卓添、母親張秋香及乙○○提出告訴暨臺
    灣桃園地方法院檢察署檢察官據報相驗後提起公訴暨移送併
    辦。
    理  由
一、訊之被告丙○○矢口否認有前述犯行，並辯稱：「左轉指示
    燈亮了以後我才左轉。」等語。
二、本院查：
  (一)被告於上開時間，駕駛其所有之上開小客車行經上開交岔路
    口左轉時，為被害人卓泓偉所騎乘，後載證人，即告訴人乙○○之上開機車撞擊，卓泓偉、乙○○二人因而受有如事實
    欄第1 項所示之傷害，另卓泓偉經送抵醫院前死亡等情，業
    據被告於警訊、偵訊及本院準備程序中坦承在卷，核與證人
    乙○○於警訊及本院審理時證述之情節相符，並經檢察官督
    同該署檢驗員相驗卓泓偉屍體無誤，另有行政院衛生署桃園
    醫院診斷證明書2 份、車禍現場照片12張、道路交通事故現
    場圖、調查報告表(一)、(二)、相驗筆錄、相驗屍體證明書及驗
    斷書各1 份、相驗照片7 張在卷可佐（相卷第4 至15、32、
    33、35至38、40至44、47、50至53頁）。
  (二)本件車禍現場係台66號道路與桃82號道路交岔路口，其中台
    66號道路為幹道線，桃82號道路為支道線。而案發時設置於
    上開路口之行車管制號誌屬於三時相之號誌，此有上開現場
    照片及桃園縣政府交通局94年5 月10日桃交工字第09400106
    3 4 號函檢附之「九十三年十一月九日台66、桃82 線 路口
    號誌時制計劃資料表（以下簡稱「資料表」）」在卷可稽（
    相卷第4 、8 頁、本院卷）。綜合上開資料表、現場照片及
    桃園縣政府交通局蕭光男先生於94年9 月30日電話詢問中就
    有關上開資料表中各項數據資料顯示之意義之陳述可知，上
    開三時相號誌變換之情形為：(1)台66號道路雙向直行箭頭（
    指示）綠燈（此時桃82號道路號誌為圓形紅燈，僅准許台66
    號道路上雙向車輛直行；惟台66號道路之平面道路部分則另
    有右轉箭頭指示燈，故平面道路部分之車輛尚可右轉）；(2)
    台66號道路雙向左轉箭頭（指示）綠燈（僅准許台66 號 道
    路上雙向車輛左轉，此時台66號道路上之車輛禁止直行，桃
    82號道路上仍屬圓型紅燈，其車輛禁止通行）；(3)桃82 號
    道路圓形綠燈（准許桃82號道路雙向車輛直行或左、右轉，
    台66號道路上之車輛禁止通行）。再依證人丁○○提出車禍
    現場路口監視錄影光碟顯示，本件車禍發生之時間為「上午
    6 時50分45秒」（見94年10月18日勘驗筆錄附件、）。
    是依上開資料表及本院書記官電話訪談紀錄顯示，本件車禍
    發生時，上開交岔路口之號誌時制計畫為「01」，其轉換之
    情形為「幹道線（台66號道路）直行綠燈停留85秒，然後綠
    閃（實際上顯現出來亦係綠燈）5 秒，之後變成黃燈5 秒，
    然後所有（雙向）號誌都變成紅燈2 秒；接下來為幹道線雙
    左轉通行，依序為綠燈10秒，綠閃（情形同上）5 秒，黃燈
    3 秒，全部號誌都變成紅燈2 秒；然後為支道線（桃82 號
    道路）通行，綠燈30秒，綠閃（情形同上）5 秒，黃燈5 秒
    ，所有號誌皆為紅燈2 秒」。依此計算，台66號道路上之行
    車號誌變換為直行箭頭綠燈，直行車輛可以通行後，須經過
    「97秒」，台66號道路上之行車號誌方會轉換為「左轉箭頭
    綠燈」，左轉車輛方可開始左轉。
  (三)上開證人丁○○提出車禍現場路口監視錄影光碟，經本院勘
    驗結果如下（見本院94年10月18日勘驗筆錄及附件）：
    (1)上開監視器畫面為四分格畫面（鏡頭），惟亦可播放特定
      單一畫面。其中畫面１（即左上方）係轉動式鏡頭，運作
      方式：由台66號道路大溪方向順時鐘掃視至台66號道路與
      桃82號道路交岔路口（即本件車禍發生地點），再繼續掃
      視至台66號道路往觀音方向路面（掃視範圍約180 度），
      其後反向（即逆時鐘方向）掃視。其餘3 畫面均係固定式
      鏡頭，其中畫面２（即右上方）係台66號道路由大溪往觀
      音方向之快速道路路口處，其範圍包括三車道（參照警製
      現場圖及前述畫面１所示，畫面上方為「內側左轉專用道
      」，中間及下方分別為中間及外側車道，均係直行車道）
      之畫面；畫面３（即左下方）畫面係台66號道路剛過上開
      交岔路口之雙向車道畫面；畫面４（右下方）畫面係桃82
      號道路進入台66號道路路口（即本件車禍發生地點）之畫
      面。
    (2)本件監視錄影畫面檔案分為2 段；其中第1 段係93年11月
      9 日上午6 時46分54秒至6 時50分45秒（即本件被告小客
      車與被害人機車發生碰撞之時點）之畫面，第2 段係同日
      上午6時50 分45秒至6 時54分36秒之畫面：另其中每1 秒
      有數個畫面。以下僅就發生碰撞前後之畫面製作詳細紀錄
      ，並以分秒表示其時間（例如：「上午6 時46分54秒」以
      「46：54」表示）。
    (3)第1段部分勘驗紀錄
      49：04
        4 個畫面上均無車輛出現，惟畫面１顯示桃82號道路號
        誌為紅燈（見附件）。
      49：05
        畫面２上外側車道一輛車子停止於停止線上（由其後之
        畫面顯示此為大貨車，且其後方尚停有1 輛大貨車，其
        餘畫面同上（見附件，此顯示台66號道路、桃82號道
        路之直行方向號誌均應係紅燈）。
      49：08至49：11
        畫面１及畫面４顯示1 輛機車自桃82號道路行駛至路口
        並超越停止線，進入待轉區，惟桃82號道路之號誌依然
        為紅燈，台66號道路上大貨車依然靜止止狀態（見附件
        ）。
      49：28
        畫面１顯示上開機車駛進路口黃網區○○○○號道路號誌
        為綠燈（見附件）。
      49：28至49：35
        畫面１顯示桃82號道路號誌仍為綠燈，雙向均有車輛行
        駛，畫面２顯示上開台66號道路上大貨車仍靜止中（見
        附件）。
      49：47
        畫面２顯示台66號道路中間車道1 輛橘紅色大貨車駛停
        於停止線前（見附件）。
      49：54
        畫面１顯示1 輛黑色小客車停止於台66號道路由觀音往
        大溪方向快速道路之外側車道路口（見附件）。
      49：55
        畫面２上開橘紅色大貨車開始移動（見附件）。
      49：59
        畫面１顯示桃82號道路之號誌由黃燈變為紅燈，上開台
        66號道路上之黑色小客車開始移動，畫面２上橘紅色大
        貨車繼續移動，（見附件）。
      50：00至50：40
        畫面１、畫面２及畫面３綜合顯示台66號道路雙向車道
        上車輛持續直行中；另自50：14起畫面４出現1 輛青色
        小客車駛停於桃82號道路路口機車停車格前（見附件
        ）。
      50：40至50：41
        畫面２上方顯示台66號道路左轉專用道上有1 輛小客車
        （畫面上僅照到其右側車身下方，顏色似為銀色，依後
        述50：45畫面４所示及被告就案發當時之陳述判斷，此
        小客車應係被告所駕駛之肇事車輛）駛過停止線（見附
        件）。
      50：44
        畫面４顯示上開銀色小客車已轉向桃82號道路路口前進
        至黃網區邊緣（約在台66號道路觀音往大溪方向平面道
        路，亦即被害人卓泓偉機車當時行駛車道延伸之路口處
        ），對向之上開青色小客車仍靜止在桃82號道路路口機
        車停車格前（見附件）。
      50：45
        畫面４顯示上開銀色小客車繼續向桃82號道路路口（亦
        即向上開青色小客車方向）前進，惟有向左閃避之情形
        ；另畫面２顯示台66號道路往觀音方向外側車道上有1
        輛深色小客車駛過路口停止線（見附件）
    (4)第2 段部分勘驗紀錄
      50：45
        畫面４顯示上開銀色小客車後方車牌號碼為「2D-8511
        」（即被告之小客車車牌號碼），其右後方上方有一人
        體騰空翻滾（見附件）。
      50：46至50：47
        畫面４顯示上開銀色小客車繼續向前駛進桃82號道路，
        其後方之人體繼續翻滾落地；畫面１、畫面３顯示上開
        之深色小客車通過路口繼續往觀音方向行駛（見附件
        ）。
      50：52
        畫面２及畫面１顯示台66號道路往觀音方向外側車道有
        1 輛深色小客車駛過路口；另畫面１顯示被告之小客車
        已停止於桃82號道路上，2 名被害人及機車倒臥於該路
        口，其位置應如警製現場圖所示（見附件）。
      50：53
        畫面２及畫面１顯示台66號道路往觀音方向中間車道有
        1 輛深色小客車駛過（見附件）。
      50：57
        畫面２及畫面１顯示台66號道路往觀音方向外側車道有
        1 輛淺色小客車（休旅車）駛過路口（見附件）。
      51：03至51：06
        畫面１、畫面２、畫面３顯示台66號道路往觀音方向外
        側車道有1 輛淺色小客車駛過路口；另畫面１顯示1 輛
        小客車行駛於內側左轉專用道上，接近路口（見附件
        ）。
      51：08至51：19
        畫面１、畫面２顯示上開左轉專用道上之小客車停止於
        路口；另畫面１、畫面２、畫面３顯示台66號道路往觀
        音方向外側及中間車道陸續有有4 輛小客車駛過路口（
        見附件）。
      51：24至51：26
        畫面２上方停止於台66號道路內側左轉專用道路口之小
        客車輪胎開始轉動，並通過路口之停止線（見附件）
        。
      51：31
        畫面２上方台66號道路內側左轉專用道路口又有1 輛小
        客車輪胎經過（見附件）。
      51：33
        畫面４顯示1 輛深色小客車（應係上開、所示之左
        轉小客車）逆向駛至桃82號道路路口之機車待轉區（見
        附件，該車其後駛過倒地之人體及上開青色小客車中
        間，進入桃82號道路）。
      51：39
        畫面２顯示顯示台66號道路往觀音方向中間車道有1 輛
        廂型車停止於路口前（見附件）。
      51：41
        畫面４顯示又1 輛深色小客車（應係上開所示之左轉
        小客車）逆向駛至桃82號道路路口之機車待轉區（見附
        件，該車其後亦駛過倒地之人體及上開青色小客車中
        間，進入桃82號道路）。
      51：48
        畫面１顯示桃82號道路之號誌為綠燈，並有1 輛自行車
        騎至黃網區內往桃82號道路（見附件，其後並陸續有
        機車、小客車駛往桃82號道路）。
      52：18
        畫面２顯示台66號道路往觀音方向中間車道之廂型車（
        即上開所示）及外側車道之大客車開始行進（見附件
        ）。
  (四)依上開勘驗紀錄至顯示，當時台66號道路及桃82號道路
    之號誌均為圓形紅燈；上開勘驗紀錄至顯示，當時桃82
    號道路之號誌為圓形綠燈。而上開勘驗紀錄（時間為「49
    分59秒）顯示，桃82號道路之號誌由圓形黃燈變換為圓形紅
    燈，此時台66號道路上部分直行車輛已經開始移動，依上開
    第(二)點之說明，可知此時有「2 秒」之時間，台66號道路及
    桃82號道路路口之號誌均為圓形紅燈，其後變換為台66號道
    路為直行綠燈「90秒」及圓形黃燈「5 秒」、圓形紅燈「2
    秒」，其後台66號道路上之號誌方變換為「左轉綠燈」；亦
    即此時須經過「99秒」（即「51分38秒」以後），台66號道
    路號誌方會變換為左轉指示綠燈，行駛內側左轉車道之車輛
    方可以開始左轉。此由上開勘驗紀錄（時間為「50分50秒
    」）至（時間為「51分19秒」）顯示，在此「89秒」內，
    台66號道路上雙向直行車輛持續行駛中，亦可證明此段時間
    台66號道路之號誌為「直行綠燈」。而依上開勘驗紀錄（
    時間為「50分40秒」）至（時間為「50分45秒」）顯示，
    被告駕駛之小客車於「50分40秒」通過台66號道路內側左轉
    車道路口停止線左轉欲進入桃82號道路路口前時，與被害人
    騎乘之機車發生碰撞。在此段時間之前後畫面（即上開勘驗
    紀錄及至）均顯示當時之台66號道路上直行車輛持續
    行進經過該路口。反之，依上開勘驗紀錄、顯示，台66
    號道路左轉車道上則有1 輛小客車駛近路口停止線，並停止
    於停止線前，至「51分24秒」時，該待左轉之小客車方開始
    前行左轉，其後於「51分31秒」又有1 輛小客車左轉（見上
    開勘驗紀錄、），亦即在至少「51分24秒」之前台66號
    道路之號誌尚未變換為「左轉綠燈」。綜上分析可知，被告
    所駕駛之小客車左轉時，台66號道路上之號誌應係「直行綠
    燈」，非如被告所辯之「左轉綠燈」，應可認定。被告所辯
    要係事後飾卸之詞，不足採信。
  (五)按駕駛人駕駛汽車，應遵守道路交通號誌之指示，又箭頭綠
    燈表示僅准許車輛依箭頭指示之方向行駛，道路交通安全規
    則第90條、道路交通標誌標線號誌設置規則第206 條第2 項
    第2 款分別定有明文。被告駕駛小客車自應注意上開規定，
    而本件案發當時現場狀況為：天候晴朗、日間自然光線、路
    面並無缺陷或障礙物等情，有上開報告表(一)及現場照片可稽
    ，並無不能注意之情形，被告竟未予注意，於台66號道路號
    誌為「直行箭頭綠燈」，僅允許直行之情況下，冒然左轉，
    致生本件車禍，其顯有過失。而被害人卓泓偉之死亡及告訴
    人乙○○因而受有如事實欄所示之傷害，被告之上開過失行
    為與被害人之死傷間有相當之因果關係。綜上所述，被告上
    開過失致人於死及過失傷害犯行，均事證明確，可以認定。
三、核被告所為，係犯刑法第276 條第1 項之過失致人於死罪及
    同法第284 條第1 項前段之過失傷害罪。被告1 過失行為觸
    犯上開2 罪名，為想像競合犯，為裁判上1 罪之關係，應從
    1 重之過失致人於死罪處斷。公訴人提起本件公訴時，因告
    訴人乙○○並未就被告過失傷害部分提出告訴，故僅就被告
    過失致被害人卓泓偉死亡部分提起公訴；惟告訴人乙○○於
    告訴期間內就上開被告過失傷害部分之犯行向檢察官提出告
    訴，並經檢察官移送本院併辦，而此部分與起訴部分有想像
    競合犯之裁判上一罪關係，為起訴效力所及，本院自應併予
    審理，核先敘明。被告於車禍後之同日7 時57分，在車禍現
    場接受酒精濃度測試，測得其呼氣酒精濃度為每公升0.27毫
    克（mg/l）及於同日之11時許，在楊梅小隊接受生理協調平
    衡檢測結果，亦呈現不能安全駕駛之認定，此有桃園縣政府
    警察局道路交通事故當事人酒精測定紀錄表及汽車駕駛人酒
    後生理協調平衡檢測紀錄卡各1 紙在卷足稽（相卷第22、25
    頁）。另被告於警訊、偵訊及本院審理時，亦自白其於案發
    前1 日晚上18時至21時止有飲用高梁酒之事實（相卷第15、
    37頁、本院上開審判筆錄第16頁）。雖被告供稱：其係案發
    前1 晚飲酒，酒後返家等語，亦即其非酒後立即駕車肇事。
    惟道路交通管理處罰條例第86條第1 項規定「汽車駕駛人酒
    醉駕車，因而致人受傷或死亡，依法應負刑事責任者，加重
    其刑至二分之一。」規定之立法意旨在於駕駛人於酒醉時對
    汽車之操控能力及路況之注意能力有極大之影響，其肇事之
    危險性更高，因而加重其處罰，故肇事時駕駛人如係酒醉之
    狀態者，即應依上開規定加重其刑責，至於駕駛人係何時飲
    酒及中間是否經過休息，要非所問。本件被告於肇事後其呼
    氣酒精濃度達每公升0.27毫克（mg/l），已超出道路交通安
    全規則第114 條第2 款規定不得駕駛之標準（每公升0.25毫
    克），且其接受接受生理協調平衡檢測結果，亦呈現不能安
    全駕駛之認定，亦如前述，是被告案發時係酒醉駕車，應可
    認定。被告酒醉駕車因而致被害人受傷、死亡，應依上開規
    定加重其刑。被告於本件車禍發生後，有偵查權限之機關發
    現其犯罪前，向證人，即據報到場處理本件車禍之楊梅小隊
    警員丁○○自首其犯行，此有桃園縣政府警察局道路交通事
    故肇事人自首情形紀錄表1 紙在卷可稽（相卷第27頁），並
    據證人丁○○於本院94年10月19日審理時證述在卷（同日審
    判筆錄第4 頁）。被告其後並接受裁判，應依刑法第62條前
    段減輕其刑。被告刑罰有加重、減輕之情形，已如前述，應
    依刑法第71條第1 項規定，先加後減之。爰審酌被告在快速
    道路行駛，不遵守交通號誌之指示，違規左轉，其過失情節
    嚴重，惟被害人卓泓偉騎乘機車至上開路口時疏未注意車前
    狀況，並隨時採取必要之安全措施，致發生本件車禍，其亦
    有疏失（雖被害人卓泓偉當時騎乘機車行進方向之號誌為直
    行綠燈，其有通行之權利，固如前述；惟其仍有注意車前狀
    況，並隨時採取必要之安全措施之注意義務。而本件案發當
    時現場狀況為：天候晴朗、日間自然光線、其路面並無缺陷
    或障礙物等情，有上開報告表(一)及現場照片可稽，另依相卷
    第4頁 上方之照片顯示，以被害人卓泓偉機車行進之平面道
    路外側車道住大溪鎮方向視之，位於上開路口前數公尺前之
    白色箭頭處，已可清楚看見同向平面道路及快速道路之路面
    狀況，甚至由對向快速車道左轉車輛進入同向快速道路之車
    輛亦可看見。亦即其機車駛至上開白色箭頭處，應可注意及
    其前方，包含由對向違規左轉車輛之動態，惟其並未注意到
    ，致於路口前發現時未能煞停而撞及被告之小客車，其就本
    件車禍之發生，亦有疏失，堪以認定）、被告過失行為造成
    被害人卓泓偉死亡、被害人乙○○受有嚴重之傷害、被告犯
    罪後一再飾詞狡辯，甚至於本院當庭播放路口監視器錄影光
    碟，提示本院勘驗筆錄及列印照片後，仍不改其詞，另案發
    迄今，除由告訴人甲○○領取汽車強制責任險之理賠新台幣
    140 萬元外，被告分文未賠償，其犯後毫無悔意等一切情狀
    ，量處如主文所示之刑，以資懲儆。
四、據上論斷，應依刑事訴訟法第299 條第1 項前段，刑法第27
    6 條第1 項、第284 條第1 項前段、第55條、第62條前段，
    道路交通管理處罰條例第86條第1 項，罰金罰鍰提高標準條
    例第1 條前段，判決如主文。
本案經檢察官李允煉到庭執行職務。
中　　華　　民　　國　　94　　年　　11　　月　　2 　　日
                  交通法庭審判長法  官  徐培元
                                法  官  尹  良
                                法　官　潘進順
以上正本證明與原本無異。
如不服本判決，應於送達後10日內，向本院提出上訴狀。
                                書記官　陳玉芬
中　　華　　民　　國　　94　　年　　11　　月　　3 　　日
附論罪科刑依據之法條：
中華民國刑法第276條
(過失致死罪)
因過失致人於死者，處 2 年以下有期徒刑、拘役或 2 千元以下
罰金。
從事業務之人，因業務上之過失犯前項之罪者，處 5 年以下有期
徒刑或拘役，得併科3千元以下罰金。
中華民國刑法第284條
(過失傷害罪)
因過失傷害人者，處 6 月以下有期徒刑、拘役或 500 元以下罰
金，致重傷者，處1年以下有期徒刑、拘役或500元以下罰金。
從事業務之人，因業務上之過失傷害人者，處 1 年以下有期徒刑
、拘役或1千元以下罰金，致重傷者，處3年以下有期徒刑、拘役
或2千元以下罰金。
